【裁判字號】    98,簡,333
【裁判日期】    980213
【裁判案由】    偽造文書
【裁判全文】
臺灣彰化地方法院刑事簡易判決          98年度簡字第333號
公  訴  人  臺灣彰化地方法院檢察署檢察官
被      告  戊○○
            甲○○
            乙○○
            丁○○
                    3樓之5
上  一  人
選任辯護人  林亦書律師
被      告  己○○
            丙○○
上列被告因偽造文書案件，經檢察官提起公訴（97年度偵字第49
52號），而被告自白犯罪，本院認為宜逕以簡易判決處刑如下：
    主  文
戊○○、甲○○共同行使明知為不實之事項，而使公務員登載於
職務上所掌之公文書，足以生損害於公眾，均累犯，各處有期徒
刑肆月，如易科罰金，均以銀元參佰元即新臺幣玖佰元折算壹日
；各減為有期徒刑貳月，如易科罰金，均以銀元參佰元即新臺幣
玖佰元折算壹日。
乙○○共同行使明知為不實之事項，而使公務員登載於職務上所
掌之公文書，足以生損害於公眾，處有期徒刑參月，如易科罰金
，以銀元參佰元即新臺幣玖佰元折算壹日；減為有期徒刑壹月又
拾伍日，如易科罰金，以銀元參佰元即新臺幣玖佰元折算壹日。
丁○○共同連續行使明知為不實之事項，而使公務員登載於職務
上所掌之公文書，足以生損害於公眾，處有期徒刑陸月，如易科
罰金，以銀元參佰元即新臺幣玖佰元折算壹日；減為有期徒刑參
月，如易科罰金，以銀元參佰元即新臺幣玖佰元折算壹日。
己○○、丙○○共同行使明知為不實之事項，而使公務員登載於
職務上所掌之公文書，足以生損害於公眾，各處有期徒刑參月，
如易科罰金，均以銀元參佰元即新臺幣玖佰元折算壹日；各減為
有期徒刑壹月又拾伍日，如易科罰金，均以銀元參佰元即新臺幣
玖佰元折算壹日。
    犯罪事實及理由
一、戊○○前於民國91年間因傷害案件，經臺灣南投地方法院以
    92年度埔刑簡字第63號判決判處有期徒刑4月確定，於92年
    12月1日執行完畢；甲○○前於86年間因違反肅清煙毒條例
    及麻醉藥品管理條例案件，經臺灣高等法院臺中分院以86年
    度上訴字第1887號判決各判處有期徒刑3年4月、7月，應執
    行有期徒刑3年6月確定，入監執行後，於88年7月16日縮短
    刑期假釋出監付保護管束，並於91年9月27日保護管束期滿
    未經撤銷而視為執行完畢；乙○○前於91年間因妨害家庭、
    傷害等案件，經臺灣南投地方法院以91年度易字第307號判
    決分別判處有期徒刑4月及拘役40日，案經上訴，經臺灣高
    等法院臺中分院於91年10月8日以91年度上易字第1471號判
    決上訴駁回，緩刑2年確定（不構成累犯）。
二、丁○○為友旺纖維股份有限公司（下稱友旺公司）總廠長，
    蔡瓊華為友旺公司負責人，王裕博為友旺公司廠長（蔡瓊華
    、王裕博均經本院以97年度易字第1708號判決判處罪刑在案
    ），其等為僱用泰勞以降低公司營運成本，竟擬以假結婚方
    式引進泰國籍人士來臺工作，並透過有犯意聯絡之仲介業者
    謝添全（業經本院以97年度易字第1708號判決判處罪刑在案
    ）居間介紹，覓得實際上無結婚真意之戊○○、甲○○、乙
    ○○、己○○、丙○○、黃良文、王淑華、葉太正（黃良文
    、王淑華、葉太正3人均經臺灣彰化地方法院檢察署檢察官
    通緝中）、張永清（業經臺灣新竹地方法院檢察署檢察官以
    97年度偵字第2831號為緩起訴處分確定）及王秋城（業經臺
    灣屏東地方法院以97年度簡字第1699號判決判處有期徒刑3
    月，減為有期徒刑1月又15日，如易科罰金，以銀元300元即
    新臺幣900元折算1日確定）等人擔任人頭配偶，並由友旺公
    司支付每名臺灣人頭配偶新臺幣（下同）5萬元之報酬，其
    等間謀議既定，丁○○、蔡瓊華、王裕博及謝添全遂各與上
    開戊○○等人頭配偶暨同不具結婚真意而擬以假結婚方式來
    臺工作之黃安妮（英文姓名：HUANG SUNISA，另經臺灣彰化
    地方法院檢察署檢察官為職權不起訴處分確定）、王新吉（
    英文姓名：MUNLAPHONG SURACHIT，另經臺灣彰化地方法院
    檢察署檢察官為職權不起訴處分確定）、李明忠（英文姓名
    ：SAENGTHON SUTHAT，另經臺灣彰化地方法院檢察署檢察官
    為職權不起訴處分確定）、蘇明玉（英文姓名：SU SIRIYA
    ，另經臺灣彰化地方法院檢察署檢察官為職權不起訴處分確
    定）、陳佳惠（英文姓名：CHEN KANLAYA，另經臺灣彰化地
    方法院檢察署檢察官為職權不起訴處分確定）、黃安安（英
    文姓名：HUANG NGAMNGON，另經臺灣彰化地方法院檢察署檢
    察官為職權不起訴處分確定）、施瓦特（英文姓名：NGAN
    SANTIEH ATHIWAT，婚後戶籍登記為王正力，另經臺灣彰化
    地方法院檢察署檢察官為職權不起訴處分確定）、葉秀環（
    英文姓名：YEN KWANRUAN，另經臺灣彰化地方法院檢察署檢
    察官為職權不起訴處分確定）、張藍芳（英文姓名：SIRIWA
    N LAMPHUN，另經臺灣板橋地方法院檢察署檢察官為職權不
    起訴處分確定）及王龍吟（英文姓名：WANG DOKMAI，另經
    臺灣板橋地方法院檢察署檢察官為職權不起訴處分）等泰國
    籍人士，共同基於行使使公務員登載不實文書之犯意聯絡，
    且丁○○、蔡瓊華、王裕博及謝添全等人並基於概括犯意，
    先由戊○○、甲○○、乙○○、己○○、丙○○、黃良文、
    王淑華、葉太正、張永清及王秋城等人依謝添全之安排，分
    別前往泰國於附表所示時間在泰國辦妥結婚登記，經我國駐
    泰國臺北經濟文化辦事處認證後，由戊○○等人頭配偶持在
    泰國虛偽結婚之結婚登記書、證明書、結婚證書等資料，於
    附表所示時間，向附表所示戶政事務所辦理結婚登記，使各
    該戶政機關承辦公務員經形式審查後，將附表所載人頭配偶
    與泰國籍人士結婚之不實事項登載於職務上所掌戶籍登記簿
    及戶籍謄本等公文書，足生損害於戶政機關對於戶籍管理之
    正確性。戊○○等人頭配偶於取得戶籍謄本後，旋即交予謝
    添全持之向外交部領事事務局提出申請上開黃安妮等泰國籍
    人士入境依親之手續以為行使，該機關因而核發許可前揭泰
    國籍人士入境之簽證，足以生損害於外交部領事事務局對於
    外國人出入境管理之正確性。上揭泰國籍人士黃安妮、王新
    吉、李明忠、蘇明玉、陳佳惠、黃安安、施瓦特、葉秀環、
    張藍芳及王龍吟等人於附表所示時間入境後，隨即進入友旺
    公司工作，而臺籍人頭配偶戊○○、甲○○、乙○○、己○
    ○、丙○○、黃良文、王淑華、葉太正、張永清及王秋城等
    人則因此獲得5萬元之報酬，嗣為警於97年2月28日在友旺公
    司查獲黃安安等泰國籍人士後，而循線查悉上情。
三、上開事實業據被告戊○○、甲○○、乙○○、丁○○、己○
    ○、丙○○坦承不諱，且經證人即同案被告蔡瓊華、王裕博
    及謝添全證述在卷，核與證人黃安安、施瓦特、王新吉、李
    明忠、蘇明玉、陳佳惠、葉秀環、張永清、王秋城證述情節
    相符，並有苗栗縣頭份鎮、臺北縣五股鄉、南投縣草屯鎮、
    屏東縣恆春鎮、南投縣國姓鄉、彰化縣芬園鄉及屏東縣滿州
    鄉等戶政事務所函附之黃良文、王淑華、甲○○、乙○○、
    己○○、丙○○、葉太正、戊○○、張永清及王秋城等10人
    辦理結婚登記之戶籍資料、結婚登記申請書與結婚證書之原
    文及中、英文譯本等資料暨黃安安、施瓦特、王新吉、李明
    忠、蘇明玉、陳佳惠、葉秀環、黃安妮、張藍芳、王龍吟等
    泰國籍人士之中華民國外僑居留證、入出境資料與外僑居留
    資料等件在卷可稽，足徵被告6人之任意性自白與事實相符
    ，可以採信。綜上，本案事證明確，被告戊○○、丁○○、
    甲○○、乙○○、己○○、丙○○之犯行均堪認定，皆應予
    依法論科。
四、查被告戊○○、甲○○、乙○○、丁○○、己○○、丙○○
    行為後，刑法業於94年2月2日修正公布，95年7月1日起施行
    。按行為後法律有變更者，適用行為時之法律，但行為後之
    法律有利於行為人者，適用最有利於行為人之法律，修正後
    刑法第2條第1項定有明文。此條規定係規範行為後法律變更
    所生新舊法律比較適用之準據法，本身尚無新舊法比較之問
    題，於新法施行後，應一律適用新法第2條第1項之規定，為
    「從舊、從輕」之比較。而本次法律變更，比較時應就罪刑
    有關之共犯、未遂犯、想像競合犯、牽連犯、連續犯、結合
    犯，以及累犯加重、自首減輕暨其他法定加減原因（如身分
    加減）與加減例等一切情形，綜其全部罪刑之結果而為比較
    ，再適用有利於行為人之法律處斷，且應就罪刑有關之一切
    情形，比較其全部之結果，而為整個之適用，不能割裂而分
    別適用有利益之條文（最高法院95年5月23日第8次刑庭會議
    決議、24年上字第4634號及27年上字第2615號判例可資參照
    ）。又此所謂不能割裂適用，係指與罪刑有關之本刑而言，
    並不包括易刑處分在內，易刑處分係刑罰執行問題，既與罪
    刑無關，自應分別就新舊法所規定之有利不利為比較，而適
    用最有利於行為人之規定以定其易刑之折算標準（最高法院
    97年度臺上字第463號判決參照）。關於本案應適用之新舊
    法，茲比較如下：
（一）修正前刑法第28條原規定：「二人以上共同『實施』犯罪
      之行為者，皆為正犯」，修正後刑法第28條為：「二人以
      上共同『實行』犯罪之行為者，皆為共同正犯」，乃因原
      「實施」之概念，包含陰謀、預備、著手及實行等階段，
      故修正為僅共同實行犯罪行為者，始成立共同正犯。是新
      法共同正犯之範圍顯然縮小，而排除「陰謀共同正犯」、
      「預備共同正犯」之適用，上開修正顯非單純文字修正，
      亦非實務見解之明文化，應有新舊法比較適用之問題。本
      件被告6人共同為上開犯行，既屬實行犯罪行為之正犯，
      無論依修正前後之規定，皆成立共同正犯，則無論適用修
      正施行前後之刑法第28條規定論處，輕重並無不同。
（二）關於罰金刑最低額之問題，被告6人所犯行使使公務員登
      載不實文書罪（詳如後述），法定刑中有科處罰金之規定
      。修正前刑法第33條第5款規定罰金為1元以上，修正後刑
      法第33條第5款則將罰金規定係新臺幣1千元以上，以百元
      計算之。是依修正後之法律，被告6人得科處罰金刑最低
      為新臺幣1千元；然依被告6人行為時之刑罰法律，即修正
      前刑法第33條第5款規定之罰金最低額1元，該罪之罰金刑
      最低額為銀元1元，若換算為新臺幣，僅為新臺幣3元。經
      比較新舊法之結果，以舊法較有利於被告6人。
（三）刑法施行法增訂第1條之1規定：「中華民國94年1月7日刑
      法修正施行後，刑法分則編所定罰金之貨幣單位為新臺幣
      。94年1月7日刑法修正時，刑法分則編未修正之條文定有
      罰金者，自94年1月7日刑法修正施行後，就其所定數額提
      高為30倍。但72年6月26日至94年1月7日新增或修正之條
      文，就其所定數額提高為3倍」。本件被告6人所犯之行使
      使公務員登載不實文書罪法定刑中既有科處罰金之規定，
      經比較增訂之刑法施行法第1條之1與被告6人行為時之罰
      金罰鍰提高標準條例第1條前段、現行法規所定貨幣單位
      折算新臺幣條例第2條結果，二者規定適用之結果並無不
      同，此部分尚無新法或舊法較有利於被告6人之問題。
（四）刑法第56條連續犯之規定，新法修正已修正刪除，是於新
      法修正施行後，被告丁○○之數犯罪行為，即須分論併罰
      。此刪除雖非犯罪構成要件之變更，但顯已影響行為人刑
      罰之法律效果，自屬法律有變更，依修正後刑法第2條第1
      項規定，比較新、舊法結果，仍以適用被告丁○○行為時
      法律即舊法論以連續犯較為有利。
（五）綜合上述各條文修正前、後之比較，揆諸前揭最高法院決
      議及修正後刑法第2條第1項前段、後段規定之「從舊、從
      輕」原則，以95年7月1日修正公布施行前之刑法相關規定
      對於被告6人較為有利，自應適用修正前刑法予以論處。
（六）另易科罰金之折算標準，新法施行後，亦應依新法第2條
      第1項之規定，適用最有利於行為人之法律（最高法院95
      年第8次刑事庭會議決議參照）。查有關易科罰金之折算
      標準，被告6人行為時之刑法第41條第1項前段規定：「犯
      最重本刑為5年以下有期徒刑以下之刑之罪，而受6個月以
      下有期徒刑或拘役之宣告，因身體、教育、職業、家庭之
      關係或其他正當事由，執行顯有困難者，得以（銀元）1
      元以上3元以下折算1日，易科罰金。」及依修正前罰金罰
      鍰提高標準條例第2條（現已刪除）規定，就其原定數額
      提高為100倍折算1日，則本件被告6人行為時之易科罰金
      折算標準，應以銀元100元、200元、300元折算1日，經依
      現行法規所定貨幣單位折算新臺幣條例第2條折算為新臺
      幣後，應以新臺幣300元、60 0元、900元折算為1日。惟
      被告6人行為後新法第41條第1項前段修正為：「犯最重本
      刑為5年以下有期徒刑以下之刑之罪，而受6個月以下有期
      徒刑或拘役之宣告者，得以新臺幣1,000元、2,000元或3,
      000元折算1日，易科罰金」，經比較新舊法結果，以適用
      被告6人之行為時法律即修正前刑法第41條第1項前段規定
      較為有利，是依刑法第2條第1項前段之規定，自應適用被
      告6人行為時即修正前刑法第41條第1項前段規定，諭知易
      科罰金之折算標準，但此非一體適用之結果，併此敘明。
五、核被告戊○○、甲○○、乙○○、丁○○、己○○、丙○○
    所為，均係犯刑法第216條、第214條之行使使公務員登載不
    實公文書罪。其等使公務員登載不實文書之低度行為，為行
    使使公務員登載不實文書之高度行為所吸收，均不另論罪。
    又被告丁○○及同案被告蔡瓊華、王裕博及謝添全就上開各
    次行使使公務員登載不實文書犯行間，分別與戊○○、黃安
    妮、甲○○、王新吉、乙○○、李明忠、己○○、蘇明玉、
    丙○○、陳佳惠、葉太正、葉秀環、王秋城、王龍吟、黃良
    文、黃安安、張永清、張藍芳、王淑華及施瓦特等人有犯意
    聯絡及行為分擔，為共同正犯。被告丁○○先後多次行使使
    公務員登載不實文書之犯行，時間緊接，觸犯構成要件相同
    之罪名，顯係基於概括犯意為之，為連續犯，應依修正前刑
    法第56條規定論以一罪，並加重其刑。被告戊○○前於91年
    間因傷害案件，經臺灣南投地方法院以92年度埔刑簡字第63
    號判決判處有期徒刑4月確定，於92年12月1日執行完畢；被
    告甲○○前於86年間，因違反肅清煙毒條例及麻醉藥品管理
    條例案件，臺灣高等法院臺中分院以86年度上訴字第1887號
    判決各判處有期徒刑3年4月、7月，應執行有期徒刑3年6月
    確定，入監執行後，於88年7月16日縮短刑期假釋出監付保
    護管束，並於91年9月27日保護管束期滿未經撤銷而視為執
    行完畢等情，有臺灣高等法院被告前案記錄表2份附卷可考
    ，其等前受有期徒刑執行完畢，於5年內故意再犯本件有期
    徒刑以上之罪，均為累犯，應各依刑法第47條第1項規定加
    重其刑【刑法第47條原規定：「受有期徒刑之執行完畢，或
    受無期徒刑或有期徒刑一部之執行而赦免後，5年以內再犯
    有期徒刑以上之罪者，為累犯，加重本刑至二分之一」，修
    正後同條第1項則為：「受徒刑之執行完畢，或一部之執行
    而赦免後，5年以內故意再犯有期徒刑以上之罪者，為累犯
    ，加重本刑至二分之一」，惟本件被告戊○○、甲○○係故
    意再犯本件有期徒刑以上之罪，是不論依修正前之刑法第47
    條，或修正後之刑法第47條第1項之規定，均構成累犯，不
    生新舊法比較適用問題，應逕適用裁判時法（最高法院95年
    度臺上字第7241號判決意旨參照）】。爰審酌被告丁○○不
    思以正當途徑降低營運成本，竟圖以假結婚方式使外籍人士
    得以入境工作，被告戊○○、甲○○、乙○○、己○○、丙
    ○○貪圖利益而擔任假結婚人頭配偶並配合辦理結婚登記事
    宜，其等所為不僅破壞婚姻制度，且危害戶政機關對於戶籍
    管理、境管單位對於入境管理之正確性，且以此脫法方式讓
    外國人入境打工，亦妨害本國勞工之工作權，於社會公共秩
    序之妨害匪淺，犯罪所生損害非微，然念及其等犯後坦承犯
    行，態度尚稱良好，再參以其等之素行、犯罪動機、目的、
    手段、犯罪分工角色等一切情狀，分別量處如主文所示之刑
    ，並依修正前刑法第41條第1項前段規定諭知易科罰金之折
    算標準，以示懲儆。又被告6人犯罪時間均係在96年4月24日
    以前，所犯皆符合中華民國九十六年罪犯減刑條例規定之減
    刑條件，爰各依該條例第2條第1項第3款規定，減其宣告刑2
    分之1，並均依修正前刑法第41條第1項前段諭知易科罰金之
    折算標準。
六、依刑事訴訟法第449條第2項、第3項，刑法第2條第1項前段
    、第216條、第214條、第47條第1項，修正前刑法第28條、
    第56條、第41條第1項前段，罰金罰鍰提高標準條例第1條前
    段，修正刪除前罰金罰鍰提高標準條例第2條，中華民國九
    十六年罪犯減刑條例第2條第1項第3款、第7條、第9條，逕
    以簡易判決處如主文所示之刑。
七、如不服本件判決，得自收受送達之日起10日內向本院提出上
    訴狀，上訴於本院第二審合議庭（須附繕本）。
中    華    民    國    98    年    2    月    13    日
                  刑事第二庭         法  官  尚安雅
以上正本證明與原本無異。
如不服本判決，得於判決送達後10日內，向本院提出上訴狀（須
附繕本）。
中    華    民    國    98    年    2    月    18    日
                                     書記官  陳文俊
附錄本案論罪科刑法條全文：
中華民國刑法第216條
（行使偽造變造或登載不實之文書罪）
行使第 210 條至第 215 條之文書者，依偽造、變造文書或登載
不實事項或使登載不實事項之規定處斷。
中華民國刑法第214條
（使公務員登載不實罪）
明知為不實之事項，而使公務員登載於職務上所掌之公文書，足
以生損害於公眾或他人者，處3年以下有期徒刑、拘役或5百元以
下罰金。
附表：
┌──┬────┬───┬──────┬──────┬────┬──────┐
│編號│申請人即│泰國籍│ 結婚時間   │申請時間    │申請機關│泰國籍配偶入│
│    │人頭配偶│配  偶│            │            │        │境時間      │
├──┼────┼───┼──────┼──────┼────┼──────┤
│ 一 │戊○○  │黃安妮│93年6月18日 │93年7月15日 │南投縣國│94年6月16日 │
│    │        │      │            │            │姓鄉戶政│            │
│    │        │      │            │            │事務所  │            │
├──┼────┼───┼──────┼──────┼────┼──────┤
│ 二 │甲○○  │王新吉│93年6月18日 │93年7月13日 │南投縣草│94年5月27日 │
│    │        │      │            │            │屯鎮戶政│            │
│    │        │      │            │            │事務所  │            │
├──┼────┼───┼──────┼──────┼────┼──────┤
│ 三 │乙○○  │李明忠│93年6月18日 │93年7月13日 │南投縣草│94年3月27日 │
│    │        │      │            │            │屯鎮戶政│            │
│    │        │      │            │            │事務所  │            │
├──┼────┼───┼──────┼──────┼────┼──────┤
│ 四 │己○○  │蘇明玉│93年9月17日 │93年11月17日│屏東縣恆│94年5月9日  │
│    │        │      │            │            │春鎮戶政│            │
│    │        │      │            │            │事務所  │            │
├──┼────┼───┼──────┼──────┼────┼──────┤
│ 五 │丙○○  │陳佳惠│93年9月17日 │93年11月17日│屏東縣恆│94年5月9日  │
│    │        │      │            │            │春鎮戶政│            │
│    │        │      │            │            │事務所  │            │
├──┼────┼───┼──────┼──────┼────┼──────┤
│ 六 │葉太正  │葉秀環│93年6月18日 │93年7月14日 │屏東縣恆│94年5月21日 │
│    │        │      │            │            │春鎮戶政│            │
│    │        │      │            │            │事務所  │            │
├──┼────┼───┼──────┼──────┼────┼──────┤
│ 七 │王秋城  │王龍吟│93年8月20日 │93年10月18日│屏東縣滿│94年4月25日 │
│    │        │      │            │            │州鄉戶政│            │
│    │        │      │            │            │事務所  │            │
├──┼────┼───┼──────┼──────┼────┼──────┤
│ 八 │黃良文  │黃安安│93年8月20日 │93年10月20日│苗栗縣頭│94年4月25日 │
│    │        │      │            │            │份鎮戶政│            │
│    │        │      │            │            │事務所  │            │
├──┼────┼───┼──────┼──────┼────┼──────┤
│ 九 │張永清  │張藍芳│93年8月20日 │94年1月19日 │彰化縣芬│94年6月30日 │
│    │        │      │            │            │園鄉戶政│            │
│    │        │      │            │            │事務所  │            │
├──┼────┼───┼──────┼──────┼────┼──────┤
│ 十 │王淑華  │施瓦特│93年11月4日 │94年6月2日  │臺北縣五│94年6月16日 │
│    │        │(戶籍 │            │            │股鄉戶政│            │
│    │        │登記為│            │            │事務所  │            │
│    │        │王正力│            │            │        │            │
│    │        │)     │            │            │        │            │
└──┴────┴───┴──────┴──────┴────┴──────┘


司法院資訊處製作；財團法人民間司法改革基金會備份。
